ACORDAO-COMPLETO-2461664

ACÓRDÃO 6270/2021 ATA 11/2021 - PRIMEIRA CÂMARA

VISTOS, relatados e discutidos estes autos que tratam de tomada de contas especial instaurada pelo Fundo Nacional de Saúde (FNS) , em razão do não cumprimento do Termo de Ajuste Sanitário (TAS) 372/2015, firmado entre o Ministério da Saúde e o Município de Batatais/SP, com o intuito de solucionar impropriedades constantes do Relatório de Auditoria da Controladoria-Geral da União (CGU) 1.542/2009,
ACORDAM os Ministros do Tribunal de Contas da União, reunidos em sessão da Primeira Câmara, diante das razões expostas pelo Relator, em:
9.1 com fundamento nos arts. 1º, inciso I, 16, inciso III, alínea "b", e 19, parágrafo único, da Lei 8.443/1992, julgar irregulares as contas dos Srs. Ramon Gustavo de Oliveira e Eduardo Silva Ricco;
9.2. com fulcro nos arts. 1º, inciso I, 16, inciso I, e 18 da Lei 8.443/1992, julgar regulares com ressalva as contas da Sra. Luciana Aparecida Nazar Arantes, dando-lhe quitação;
9.3. aplicar as multas especificadas a seguir, com base no art. 58, incisos I e II, da Lei 8.443/1992:
9.3.1. ao Sr. Ramon Gustavo de Oliveira, no valor de R$ 10.000,00; e
9.3.2. ao Sr. Eduardo Silva Ricco, no montante de R$ 5.000,00.
9.4. fixar o prazo de 15 (quinze) dias, a contar da data da notificação, para que os responsáveis indicados no item anterior comprovem, perante o Tribunal, o recolhimento das aludidas quantias aos cofres do Tesouro Nacional, atualizadas monetariamente desde a data do presente acórdão até a do efetivo recolhimento, se forem pagas após o vencimento, nos termos do art. 23, inciso III, alínea "a", da Lei 8.443/1992 c/c o art. 214, inciso III, alínea "a", do Regimento Interno do TCU (RI/TCU) ;
9.5. autorizar a cobrança judicial das dívidas, caso não atendidas as notificações, nos termos do art. 28, inciso II, da Lei 8.443/1992;
9.6. dar ciência desta decisão aos responsáveis, à Prefeitura e à Câmara Municipal de Batatais/SP e ao Ministério da Saúde.

Tomada de contas especial instaurada pelo Fundo Nacional de Saúde (FNS), em razão do não cumprimento do Termo de Ajuste Sanitário  TAS 372, firmado entre o Ministério da Saúde e o Município de Batatais/SP, com o intuito de solucionar impropriedades constantes do Relatório de Auditoria da Controladoria-Geral da União (CGU) 1.542/2009. Análise das respostas das audiências.

Primeira Câmara

Município de Batatais - SP e Fundo Nacional de Saúde - MS.

3. Responsáveis: Eduardo Silva Ricco (XXX.100.808-XX); Luciana Aparecida Nazar Arantes (XXX.206.578-XX); e Ramon Gustavo de Oliveira (XXX.949.918-XX).

13.1. Ministros presentes: Walton Alencar Rodrigues (Presidente), Benjamin Zymler (Relator), Vital do Rêgo e Jorge Oliveira.

BENJAMIN ZYMLER

Cuidam os autos de tomada de contas especial instaurada pelo Fundo Nacional de Saúde (FNS) , em razão do não cumprimento do Termo de Ajuste Sanitário - TAS 372, firmado entre o Ministério da Saúde e o Município de Batatais/SP, com o intuito de solucionar impropriedades constantes do Relatório de Auditoria da Controladoria-Geral da União (CGU) 1.542/2009.
2.	Por meio desta ação fiscalizatória, a CGU verificou a ocorrência de desvio de objeto na utilização dos recursos repassados pelo FNS ao referido ente municipal, no período de 2009, na modalidade fundo a fundo.
3.	Nesse cenário, o Ministério da Saúde e a Secretaria Municipal de Batatais/SP celebraram o aludido TAS, tendo o último órgão se comprometido a depositar o valor de R$ 335.025,60, com recurso do tesouro municipal, no respectivo fundo de saúde.
4.	Verificado o descumprimento do mencionado compromisso, o FNS instaurou a presente tomada de contas especial e, ao final, concluiu pela existência de prejuízo ao erário, cuja responsabilidade atribuiu à Secretaria Municipal de Saúde de Batatais/SP.
5.	No âmbito desta Corte de Contas, a SecexTCE observou que, em situação semelhante à verificada nos presentes autos, o TCU dispensou o município recebedor da obrigação de recompor o seu próprio fundo de saúde, em função de o desvio de objeto ter ocorrido anteriormente à Lei Complementar 141/2012 (Acórdão 1045/2020-TCU-Plenário) .
6.	Ademais, a unidade técnica registrou que não era mais possível o exercício do poder sancionatório sobre os agentes públicos que deram causa ao desvio de objeto, em função da ocorrência da prescrição da pretensão punitiva.
7.	Nesse contexto, a SecexTCE propôs, originalmente, "arquivar as presentes contas, sem julgamento do mérito, por ausência de pressupostos para desenvolvimento válido e regular do processo, com fulcro nos arts. 169, inciso VI, e 212 do Regimento Interno do TCU".
8.	O Ministério Público junto ao TCU aquiesceu ao aludido encaminhamento.
9.	Por meio de despacho, divergi parcialmente das propostas, por entender que era necessário promover, preliminarmente, a audiência dos Secretários Municipais de Saúde de Batatais/SP que descumpriram o Termo de Ajuste Sanitário - TAS 372 durante o seu período de vigência.
10.	Na ocasião, pontuei que a conduta dos referidos gestores havia prejudicado o regular exercício da atividade de controle externo e ensejado a prescrição da pretensão punitiva dos agentes públicos que praticaram as irregularidades na gestão dos recursos do SUS, no exercício de 2009.
11.	Nesse cenário, determinei o retorno dos autos à SecexTCE para a identificação dos responsáveis pelo descumprimento do aludido TAS e a adoção da medida processual determinada no item 9 supra.
12.	Após nova instrução da unidade técnica, autorizei a realização da audiência dos Srs. Ramon Gustavo de Oliveira, Eduardo Silva Ricco e Luciana Aparecida Nazar Arantes, na condição de Secretários Municipais de Saúde Pública de Batatais/SP, nas gestões de 9/11/2013 a 15/6/2016, de 1º/7/2016 a 1º/1/2017 e desde 2/1/2017, em decorrência do "não cumprimento do Plano de Trabalho do Termo de Ajuste Sanitário nº 372/2015, evidenciado pelas constatações nº 538381 e 538909 do Relatório de Verificação do TAS nº 484/2018".
13.	Na sequência, a unidade técnica analisou as respostas trazidas pelos responsáveis, na forma da instrução transcrita parcialmente a seguir com os ajustes de forma que entendi pertinentes:
"2.	Em 17/4/2019, com fundamento na IN/TCU 71/2012, alterada pela IN/TCU 76/2016 e DN/TCU 155/2016, o dirigente do Fundo Nacional de Saúde - MS autorizou a instauração da tomada de contas especial (peça 2) . O processo foi registrado no sistema e-TCE com o número 1059/2019.
2.1.		Os recursos repassados pelo Fundo Nacional de Saúde- MS ao município de Batatais/SP, no período de 2009, na modalidade fundo a fundo, foram auditados pela CGU conforme consignado no relatório (peça 20) .
2.2.	Com a intenção de solucionar as pendências relativas a desvios de objeto constatados na auditoria, foi lavrado o Termo de Ajuste Sanitário nº 372, de 15/10/2015 (peça 22) . As constatações da auditoria e que foram objeto do TAS são as seguintes (peça 23, p. 2) :
	- Constatação 3.1.3 - pagamento de despesas não elegíveis com recursos do Bloco de Atenção Básica, no valor total original de R$ 215.895,58, com fatos geradores compreendidos entre 6/7/2009 e 9/10/2009 (peça 20, p. 11-12) ;
- Constatação 3.3.2 - recursos do teto financeiro de vigilância em saúde não foram utilizados exclusivamente para as ações de vigilância em saúde, no valor total original de R$ 18.868,70 (todavia não consta nos autos o período de ocorrência dos fatos geradores compreendidos) (peça 20, p. 34) .
2.3.		Assim, o fundamento para a instauração da Tomada de Contas Especial, conforme consignado na matriz de responsabilização elaborada pelo tomador de contas (peça 35) , foi a constatação da seguinte irregularidade: 
Não comprovação da execução das despesas pactuadas no Plano de Trabalho do TAS nº 372.
2.4.	O responsável arrolado na fase interna foi devidamente comunicado e, diante da ausência de justificativas suficientes para elidir a irregularidade e da não devolução dos recursos, instaurou-se a tomada de contas especial.
2.5.		No relatório (peça 36) , o tomador de contas concluiu que o prejuízo importaria no valor original de R$ 335.025,60, imputando-se a responsabilidade à Secretaria Municipal de Saúde de Batatais/SP (CNPJ 45.299.104/0001-87) . 
2.6.	Em 6/5/2020, a Controladoria-Geral da União emitiu o relatório de auditoria (peça 39) , em concordância com o relatório do tomador de contas. O certificado de auditoria e o parecer do dirigente do órgão de controle interno concluíram pela irregularidade das presentes contas (peças 40-41) .
2.7.	Em 18/5/2020, o Ministro de Estado da Saúde atestou haver tomado conhecimento das conclusões contidas no relatório e certificado de auditoria, bem como do parecer conclusivo do dirigente do órgão de controle interno, manifestando-se pela irregularidade das contas, e determinou o encaminhamento do processo ao Tribunal de Contas da União (peça 42) .
Fase externa da TCE
3.	A presente tomada de contas especial foi autuada no TCU em 20/5/2020, dando início à fase externa da TCE.
3.1.	Em 3/9/2020 foi realizada a instrução inicial dos autos neste Tribunal (peça 44) . Naquela oportunidade concluiu-se o que segue, em síntese: 
- que as irregularidades que deram ensejo à celebração do Termo de Ajuste Sanitário nº 372 entre a Secretaria Municipal de Saúde de Batatais/SP e o Ministério da Saúde, referem-se a desvios de objeto anteriores à Lei Complementar 141/2012, devendo o município ser dispensado de ressarcir o seu próprio fundo de saúde, em consonância com o Acórdão 1045/2020-TCU-Plenário, da relatoria do Ministro Benjamin Zymler;
- que estava prescrita a pretensão punitiva em relação aos agentes que deram causa aos desvios de objeto, propondo-se a não realização da audiência daqueles que deram causa ao descumprimento do referido TAS;
- que diante do afastamento do débito, e ante a ausência de pressupostos para desenvolvimento válido e regular do processo, fora proposto o arquivamento dos autos;
- que diante dos demais achados de auditoria consignados no Relatório de Auditoria CGU nº 1542/2009, fosse determinada à CGU a prestação de informações quanto à instauração de eventuais TCE quanto aos referidos achados.
3.2.	Em 3/9/2020, o titular da D2/Secex-TCE manifestou-se em Despacho (peça 45) em concordância com as propostas de encaminhamento constantes da peça 44, à exceção daquela atinente à emissão de determinação à CGU. O titular da unidade técnica aquiesceu com o Despacho exarado (peça 46) .
3.3.	Em 8/9/2020 o MPTCU manifestou-se de acordo com a proposta de encaminhamento formulada pelo diretor da D2/Secex-TCE e corroborada pelo titular daquela unidade técnica (peça 47) . 
3.4.	Em 11/9/2020 o Ministro-Relator emitiu Despacho (peça 48) , pelo qual determinou o retorno dos autos à Secex-TCE, com o intuito de promover a audiência dos Secretários Municipais de Saúde de Batatais/SP que descumpriram o Termo de Ajuste Sanitário - TAS 372, durante o seu período de vigência, verbis:
 (...) 
3.5.	Em 21/9/2020 foi realizada a segunda instrução técnica (peça 49) . Em atendimento ao Despacho Ministerial (peça 48) , realizou-se nova análise dos fatos trazidos ao conhecimento deste Tribunal, em especial aqueles veiculados no Relatório de Verificação do TAS nº 484/2018 (peça 23) . Ao final, foi proposta a realização de audiência das seguintes pessoas: 
- Ramon Gustavo de Oliveira (CPF XXX.949.918-XX) , na condição de Secretário Municipal de Saúde Pública de Batatais/SP (gestão: 9/11/2013 a 15/06/2016) ; 
- Eduardo Silva Ricco (CPF XXX.100.808-XX) , na condição de Secretário Municipal de Saúde Pública de Batatais/SP (gestão: 01/07/2016 a 01/01/2017) ;
- Luciana Aparecida Nazar Arantes (CPF XXX.206.578-XX) , na condição de Secretário Municipal de Saúde Pública de Batatais/SP (gestão: desde 02/01/2017) .
ANÁLISE DOS PRESSUPOSTOS DE PROCEDIBILIDADE DA IN/TCU 71/2012
Avaliação da Viabilidade do Exercício do Contraditório e Ampla Defesa
4.	Verifica-se que não houve o transcurso de mais de dez anos desde o fato gerador sem que tenha havido a notificação do responsável pela autoridade administrativa federal competente (art. 6º, inciso II, c/c art. 19 da IN/TCU 71/2012, modificada pela IN/TCU 76/2016) , uma vez que o fato gerador da irregularidade sancionada ocorreu em 19/7/2017, data limite para cumprimento do TAS, consoante item 7.1 do ajuste (peça 22, p. 22; peça 23, p. 2) , e o responsável foi notificado sobre a irregularidade pela autoridade administrativa competente, conforme abaixo descrito:
- Secretária Municipal de Saúde de Batatais/SP, por meio do ofício acostado à peça 3, recebido em 15/10/2018, conforme A.R. (peça 4) .
Valor de Constituição da TCE 	
4.1.	Verifica-se, ainda, que o valor atualizado do débito apurado (sem juros) em 1º/1/2017 é de R$ 363.134,25, portanto superior ao limite mínimo de R$ 100.000,00, na forma estabelecida conforme os arts. 6º, inciso I, e 19 da IN/TCU 71/2012, modificada pela IN/TCU 76/2016. 
OUTROS PROCESSOS/DÉBITOS NOS SISTEMAS DO TCU COM OS MESMOS RESPONSÁVEIS
4.2.	Informa-se que foi encontrado processo no Tribunal com o mesmo responsável:
	Responsável
	Processos

	Prefeitura Municipal de Batatais/SP
	Processo 037.205/2019-6 [TCE, aberto, TCE instaurada pelo FUNDO NACIONAL DE SAÚDE - MS em razão de não comprovação da regular aplicação dos recursos repassados pela União, função Saúde, para atendimento à/ao MAC/Lim. Fin./ Financiamento Centros de Referência Saúde do Trabalhador (nº da TCE no sistema: 1171/2019) ]

	RAMON GUSTAVO DE OLIVEIRA (CPF XXX.949.918-XX) 
	Processo 037.205/2019-6 [TCE instaurada pelo FUNDO NACIONAL DE SAÚDE - MS em razão de Não comprovação da regular aplicação dos recursos repassados pela União, função SAUDE, para atendimento à/ao MAC/Lim. Fin./ Financiamento Centros de Referência Saúde do Trabalhador (nº da TCE no sistema: 1171/2019) ]

	EDUARDO SILVA RICCO (CPF XXX.100.808-XX) 
	Processo 037.205/2019-6 [TCE instaurada pelo FUNDO NACIONAL DE SAÚDE - MS em razão de Não comprovação da regular aplicação dos recursos repassados pela União, função SAUDE, para atendimento à/ao MAC/Lim. Fin./ Financiamento Centros de Referência Saúde do Trabalhador (nº da TCE no sistema: 1171/2019) ]

	LUCIANA APARECIDA NAZAR ARANTES (CPF XXX.206.578-XX) 
	Processo 037.205/2019-6 [TCE instaurada pelo FUNDO NACIONAL DE SAÚDE - MS em razão de Não comprovação da regular aplicação dos recursos repassados pela União, função SAUDE, para atendimento à/ao MAC/Lim. Fin./ Financiamento Centros de Referência Saúde do Trabalhador (nº da TCE no sistema: 1171/2019) ]

4.3.		A tomada de contas especial está, assim, devidamente constituída e em condição de ser instruída.
EXAME TÉCNICO			  
5.	Da análise dos documentos presentes nos autos, verifica-se que o Município de Batatais/SP era o ente beneficiário dos recursos transferidos, sendo seus administradores as pessoas responsáveis pela gestão e execução dos recursos federais repassados pelo Fundo Nacional de Saúde- MS ao município na modalidade fundo a fundo.
5.1.	Verifica-se que foi dada oportunidade de defesa ao agente responsabilizado na fase interna, em obediência aos princípios constitucionais que asseguram o direito ao contraditório e à ampla defesa (art. 5º, inciso LV, da Constituição Federal) , conforme detalhado no item "Análise dos Pressupostos de Procedibilidade da IN/TCU 71/2012", subitem "	Avaliação da Viabilidade do Exercício do Contraditório e Ampla Defesa".
Caracterização das irregularidades geradoras do dano ao erário
6.	Extrai-se da situação sintetizada na seção "histórico" desta instrução que o tomador de contas identificou como ilícito gerador do dano as seguintes irregularidades:
7.	Ocorrência 1: Não cumprimento do Plano de Trabalho do Termo de Ajuste Sanitário nº 372/2015, evidenciado pelas constatações nº 538381 e 538909 do Relatório de Verificação do TAS nº 484/2018
 (...) 
7.1.	À peça 22 dos autos, consta o Termo de Ajuste Sanitário nº 372, firmado entre o Ministério da Saúde e a Secretaria Municipal de Saúde de Batatais/SP em 15/10/2015, publicado no D.O.U em 19/11/2015, com vigência até 19/7/2017. 
7.2.	Assim, a vigência do TAS foi de 19/11/2015 a 19/7/2017 (peça 23, p. 2) . No período de vigência exerceram o cargo de Secretário Municipal de Saúde Pública de Batatais/SP as seguintes pessoas, de acordo com informação constante no Relatório de Verificação do TAS nº 484/2018 (peça 23, p. 2 e 5) :
- RAMON GUSTAVO DE OLIVEIRA (gestão: 9/11/2013 a 15/06/2016) ;
- EDUARDO SILVA RICCO (gestão: 01/07/2016 a 01/01/2017) ;
- LUCIANA APARECIDA NAZAR ARANTES (desde 02/01/2017) .
7.3.	O Termo de Ajuste Sanitário - TAS foi celebrado nos termos das Portarias GM/MS n° 204, de 29/01/2007, e GM/MS nº 2.046, de 3/9/2009, e teve como finalidade a correção, por parte da Secretaria acima referenciada, de impropriedades decorrentes do descumprimento de normativos do Ministério da Saúde relativos a gastos de recursos financeiros de origem federal identificados e registrados no Relatório de Auditoria n° 1542/2009 realizada pela Controladoria Geral da União (peça 20) . 
7.4.	Em relação às irregularidades que deram ensejo à instauração da presente TCE (peça 2) , consoante constatações contidas no Relatório de Auditoria CGU n° 1542/2009, acerca da utilização indevida de recursos do Bloco de Atenção Básica e do Bloco de Vigilância em Saúde, no exercício de 2009, a mesma tratou da utilização indevida de recursos em pagamento de despesas em desvio de objeto. 
7.5.	Por meio do Acórdão 1072/2017-TCU-Plenário, que tratou dos débitos relativos a recursos federais do Sistema Único de Saúde transferidos "fundo a fundo", foi fixado entendimento de que, independentemente da origem do débito e do fundo que deve ser ressarcido, os valores transferidos do Fundo Nacional de Saúde aos demais entes federativos constituem recursos federais, competindo ao Ministério da Saúde (mais especificamente, à Diretoria-Executiva do FNS, por força do art. 7º, inciso VII, do Decreto 8.901/2016) a instauração de processos de Tomada de Contas Especial quanto a eles, e ao TCU o julgamento desses processos (Decisão 506/1997-TCU-Plenário e Acórdão 1426/2015-TCU-Plenário) . 
7.6.	Demais disso, o disposto no art. 23, § 1º, do Decreto 7.827/2012, que regulamenta a Lei Complementar 141/2012, apresenta a seguinte redação:
'Art. 23. Verificado o descumprimento das disposições da Lei Complementar nº 141, de 2012, ou deste Decreto, ou detectada a aplicação de recursos federais em objeto diverso do originalmente pactuado, o Ministério da Saúde comunicará a irregularidade:
I - ao órgão de auditoria do SUS;
II - à direção local do SUS;
III - ao responsável pela administração orçamentária e financeira do ente federativo;
IV - aos órgãos de controle interno e externo do ente federativo;
V - ao Conselho de Saúde; e
VI - ao Ministério Público.
§ 1º A comunicação a que se refere o caput somente será encaminhada ao Tribunal de Contas competente e ao Ministério Público com atribuição para o caso após o esgotamento da via administrativa de controle interno do Ministério da Saúde, sem prejuízo do exercício autônomo das competências e atribuições previstas na legislação.'
7.7.	Desse modo, o esgotamento dessa via administrativa no âmbito do controle interno do SUS, nos casos de desvio de objeto ou finalidade, poderia à época ser feito por meio do Termo de Ajuste Sanitário (TAS) , instituído pela Portaria GM/MS 204/2007 e regulamentado mediante a Portaria GM/MS 2.046/2009, da qual destacam-se os seguintes dispositivos:
'Art. 1º. O Termo de Ajuste Sanitário - TAS tem por finalidade a correção de impropriedades decorrentes do descumprimento de obrigações previstas em normativas do Ministério da Saúde relativas à gestão do SUS, por meio de compromisso firmado pelos gestores do SUS.
Parágrafo único. O TAS poderá ser celebrado entre os gestores das três instâncias do SUS.
Art. 2º O TAS será celebrado com base nas ações de auditoria ou fiscalização realizadas nas instâncias do Sistema Único de Saúde (SUS) , pelos diversos órgãos de controle, quando constatadas impropriedades na gestão do sistema, desde que o relatório final destas ações ofereça os pressupostos necessários à instrução do processo.
§ 1º O auditado tem o prazo de até 15 (quinze) dias, a contar do recebimento do relatório final de auditoria ou fiscalização, para propor a celebração do TAS junto ao órgão competente do Sistema Nacional de Auditoria do SUS (SNA) .
 (...) 
§ 4º Caso o gestor do SUS, responsável pela correção da impropriedade, não apresente expresso interesse em celebrar o TAS ou não se manifeste no prazo estabelecido no § 1º deste artigo, deve o órgão competente do SNA registrar essa informação.
Art. 3º Não cabe celebração do TAS:
I - no caso de convênio, acordo, ajuste ou outros instrumentos congêneres;
II - quando houver infração à norma legal; e
III - quando a impropriedade resultar em ocorrência de desfalque ou desvio de dinheiro, bens ou valores públicos.
Art. 4º Para os fins desta Portaria são consideradas impropriedades na gestão do SUS:
I - o descumprimento de normativas do Ministério da Saúde relativas à gestão do SUS, identificado e comprovado pelo órgão que realizou a auditoria ou fiscalização; e (Redação dada pela PRT GM/MS nº . 768 de 13.04.2011) 
II - falhas de natureza formal de que não resulte dano ao erário.
Art. 5º O gestor compromitente, ao celebrar o TAS, obriga-se a:
I - cessar a prática do ato causador da impropriedade;
II - elaborar plano de trabalho conforme o previsto no inciso I do art. 7º desta Portaria;
III - corrigir a impropriedade por meio das ações detalhadas no plano de trabalho; e
IV - depositar o valor apurado, com recurso próprio ou do tesouro, no respectivo Fundo de Saúde, no decorrer da execução do Plano de Trabalho.'
7.8.	Com fundamento nos normativos contidos nos itens anteriores, foi firmado o referido TAS para a solução das irregularidades descritas nas constatações 3.1.3 e 3.3.2, que, como se conclui da descrição contida no relatório da Controladoria Geral da União, trata-se de desvios de objeto, a saber:
- Constatação 3.1.3 - pagamento de despesas não elegíveis com recursos do Bloco de Atenção Básica (peça 20, p. 11-12) ;
- Constatação 3.3.2 - recursos do teto financeiro de vigilância em saúde não foram utilizados exclusivamente para as ações de vigilância em saúde (peça 20, p. 34) .
7.9.	Na cláusula 3ª. do Termo de Ajuste Sanitário nº 372/2015 (peça 22, p. 2) constam as obrigações do gestor compromitente: 
'3.1 cessar a prática do ato causador da impropriedade;
3.2 corrigir a impropriedade por meio das ações detalhadas no Plano de Trabalho anexo; e 
3.3 depositar o valor de R$ 335.025,60 (...) , com recurso do tesouro municipal, no respectivo Fundo de Saúde, no decorrer da execução do Plano de Trabalho, nos casos de impropriedades no remanejamento de recursos entre os blocos de financiamento; e
3.4 executar o Plano de Trabalho, anexo.'
7.10.	O plano de trabalho relativo ao Termo de Ajuste Sanitário nº 372/2015 está acostado à peça 24.
7.11.	A execução do plano de trabalho relativo ao Termo de Ajuste Sanitário nº 372/2015 (peças 22 e 24) foi objeto de fiscalização por equipe do Denasus, da qual resultou a emissão do Relatório de Verificação do TAS nº 484/2018 (peça 23) .  Nas constatações nº 538381 e 538909 do Relatório de Verificação do TAS nº 484/2018 (peça 23, p. 4-5) foi apontado o seguinte, em síntese;
- Constatação nº 538381: "Não comprovação da fonte de financiamento e de depósito bancário, no valor de R$ 335.025,60 (...) , no respectivo Fundo de Saúde referente à execução do TAS nº 372".
- Constatação nº 538909: "Não comprovação da execução de 100% das despesas pactuadas no Plano de trabalho referente ao TAS nº 372, no valor de R$ 335.025,60 (...) ".
7.12.	Com relação à responsabilização do gestor, a jurisprudência dominante aponta no sentido de que, não havendo indícios de locupletamento pelo responsável pela gestão dos recursos, no caso, os secretários municipais de saúde, não cabe imputação de débito ao agente público.
7.13.	Entretanto, a comprovação de que promoveu a aplicação do dinheiro público em finalidade distinta daquela a qual legalmente se vinculava, contrariamente aos normativos vigentes, enseja o julgamento pela irregularidade das suas contas, a teor do disposto nas alíneas 'b' e 'c' do inciso III do art. 16 da Lei 8.443/1992, além de imputação de multa, com fundamento no inciso I do artigo 58 dessa Lei.
7.14.	Ocorre que as irregularidades originárias desta TCE, aquelas iniciais constantes do Relatório de Auditoria CGU nº 1542/2009 (peça 20) , e que deram ensejo ao TAS, ocorreram no ano de 2009, restando prescrita a pretensão punitiva.
7.15.	O Ministro-Relator manifestou-se em seu Despacho, de 11/9/2020 (peça 48) , no sentido de que o descumprimento do Termo de Ajuste Sanitário - TAS 372, durante o seu período de vigência, constituiu conduta prejudicial ao regular exercício da atividade de controle externo e ensejou a prescrição da pretensão punitiva dos agentes públicos que praticaram as irregularidades na gestão dos recursos do SUS, no exercício de 2009.
7.16.	Tendo em vista que as irregularidades registradas na Constatação 3.1.3 do Relatório de Auditoria da Controladoria Geral da União nº 1542/2009 (peça 20, p. 11-12) ocorreram em 2009; considerando que houve o firmamento do TAS em 15/10/2015 (peça 22) e que a vigência desse termo expirou em 19/7/2017 (peça 23, p. 2) ; considerando que houve inexecução total do TAS firmado, de acordo com as constatações nº 538381 e 538909 do Relatório de Verificação do TAS nº 484/2018 (peça 23, p. 4-5) ; e por fim, considerando a manifestação do Relator no Despacho Ministerial, de 11/9/2020 (peça 48) , foi proposta na instrução técnica precedente (peça 49) a realização de audiência dos responsáveis: Ramon Gustavo de Oliveira (CPF XXX.949.918-XX) ; Eduardo Silva Ricco (CPF XXX.100.808-XX) ; Luciana Aparecida Nazar Arantes (CPF XXX.206.578-XX) .
Prescrição da Pretensão Punitiva
8.	Vale ressaltar que a pretensão punitiva do TCU, conforme Acórdão 1441/2016-TCU-Plenário, Relator: Benjamin Zymler, que uniformizou a jurisprudência acerca dessa questão, subordina-se ao prazo geral de prescrição indicado no art. 205 do Código Civil, que é de dez anos, contado da data de ocorrência da irregularidade sancionada, nos termos do art. 189 do Código Civil, sendo este prazo interrompido pelo ato que ordenar a citação, a audiência ou a oitiva do responsável.
8.1.	No caso em exame, a perspectiva de aplicação de penalidade ao responsável está prescrita quanto aos fatos narrados nas constatações 3.1.3 e 3.3.2 do Relatório de Auditoria da Controladoria Geral da União nº 1542/2009 (peça 20, p. 11-12 e p. 34) , visto que se trata de irregularidades cometidas há mais de dez anos sem que tenha havido interrupção do prazo prescricional. Porém, a perspectiva de aplicação de penalidade aos responsáveis pelo descumprimento do TAS, firmado em 2015, não está prescrita.
Análise das Audiências
9.	Em cumprimento ao Despacho do Ministro-Relator (peça 52) , foi promovida a audiência das seguintes pessoas:
- Ramon Gustavo de Oliveira (CPF XXX.949.918-XX) : por meio do Ofício 56584/2020- Secomp-4, de 28/10/2020 (peça 58) , recebido em 10/11/2020, conforme A.R. (peça 61) , tendo apresentado suas razões de justificativa (peça 66) ;
- Eduardo Silva Ricco (CPF XXX.100.808-XX) : por meio do Ofício 56582/2020- Secomp-4, de 28/10/2020 (peça 56) , recebido em 4/11/2020, conforme A.R. (peça 60) , porém não foram apresentadas as razões de justificativa;
- Luciana Aparecida Nazar Arantes (CPF XXX.206.578-XX) : por meio do Ofício 56583/2020- Secomp-4, de 28/10/2020 (peça 57) , recebido em 30/10/2020, conforme A.R. (peça 59) , tendo apresentado suas razões de justificativa (peças 67-74) .
9.1.	Apesar de o Sr. Eduardo Silva Ricco (CPF XXX.100.808-XX) ter tomado ciência do expediente que lhe foi encaminhado, conforme atesta o aviso de recebimento (AR) que compõe a peça 60, não atendeu a audiência e não se manifestou quanto às irregularidades verificadas.
9.2.	Transcorrido o prazo regimental fixado e mantendo-se inerte o aludido responsável, impõe-se que seja considerado revel, dando-se prosseguimento ao processo, de acordo com o art. 12, § 3º, da Lei 8.443/1992.
9.3.	Cumpre tecer breves considerações sobre a forma como são realizadas as comunicações processuais no TCU. A esse respeito, destacam-se o art. 179, do Regimento Interno do TCU (Resolução 155, de 4/12/2002) e o art. 4º, inciso III, § 1º, da Resolução TCU 170, de 30 de junho de 2004, in verbis:
 (...) 
9.4.	Bem se vê, portanto, que a validade da citação via postal não depende de que o aviso de recebimento seja assinado pelo próprio destinatário da comunicação, o que dispensa, no caso em tela, a entrega do AR em "mãos próprias". A exigência da norma é no sentido de o Tribunal verificar se a correspondência foi entregue no endereço correto, residindo aqui a necessidade de certeza inequívoca. 
9.5.	Não é outra a orientação da jurisprudência do TCU, conforme se verifica dos julgados a seguir transcritos:
'São válidas as comunicações processuais entregues, mediante carta registrada, no endereço correto do responsável, não havendo necessidade de que o recebimento seja feito por ele próprio (Acórdão 3648/2013-TCU-Segunda Câmara, Relator Ministro JOSÉ JORGE) ;
É prescindível a entrega pessoal das comunicações pelo TCU, razão pela qual não há necessidade de que o aviso de recebimento seja assinado pelo próprio destinatário. Entregando se a correspondência no endereço correto do destinatário, presume-se o recebimento da citação. (Acórdão 1019/2008-TCU-Plenário, Relator Ministro BENJAMIN ZYMLER) ;
As comunicações do TCU, inclusive as citações, deverão ser realizadas mediante Aviso de Recebimento - AR, via Empresa Brasileira de Correios e Telégrafos, bastando para sua validade que se demonstre que a correspondência foi entregue no endereço correto. (Acórdão 1526/2007-TCU-Plenário, Relator Ministro AROLDO CEDRAZ) .'
9.6.	A validade do critério de comunicação processual do TCU foi referendada pelo Supremo Tribunal Federal, nos termos do julgamento do MS-AgR 25.816/DF, por meio do qual se afirmou a desnecessidade da ciência pessoal do interessado, entendendo-se suficiente a comprovação da entrega do "AR" no endereço do destinatário:
'EMENTA: AGRAVO REGIMENTAL. MANDADO DE SEGURANÇA. DESNECESSIDADE DE INTIMAÇÃO PESSOAL DAS DECISÕES DO TRIBUNAL DE CONTAS DA UNIÃO. ART. 179 DO REGIMENTO INTERNO DO TCU. INTIMAÇÃO DO ATO IMPUGNADO POR CARTA REGISTRADA, INICIADO O PRAZO DO ART. 18 DA LEI nº 1.533/51 DA DATA CONSTANTE DO AVISO DE RECEBIMENTO. DECADÊNCIA RECONHECIDA. AGRAVO IMPROVIDO.
O envio de carta registrada com aviso de recebimento está expressamente enumerado entre os meios de comunicação de que dispõe o Tribunal de Contas da União para proceder às suas intimações.
O inciso II do art. 179 do Regimento Interno do TCU é claro ao exigir apenas a comprovação da entrega no endereço do destinatário, bastando o aviso de recebimento simples.'
9.7.	No caso vertente, a audiência do responsável deu-se em endereço proveniente de pesquisa de endereços realizadas pelo TCU, de forma bastante zelosa, porquanto, devido ao insucesso de realizar a citação em endereços constantes nos sistemas CPF e CNPJ da Receita (peça 53) . A entrega do ofício de audiência nesse endereço ficou comprovada (peça 60) , tendo o ofício sido entregue em mãos próprias.
9.8.	Nos processos do TCU, a revelia não leva à presunção de que seriam verdadeiras todas as imputações levantadas contra os responsáveis, diferentemente do que ocorre no processo civil, em que a revelia do réu opera a presunção da verdade dos fatos narrados pelo autor. Dessa forma, a avaliação da responsabilidade do agente não pode prescindir da prova existente no processo ou para ele carreada.
9.9.	Ao não apresentar sua defesa, o responsável deixou de produzir prova da regular aplicação dos recursos sob sua responsabilidade, em afronta às normas que impõem aos gestores públicos a obrigação legal de, sempre que demandados pelos órgãos de controle, apresentar os documentos que demonstrem a correta utilização das verbas públicas, a exemplo do contido no art. 93 do Decreto-Lei 200/67: "Quem quer que utilize dinheiros públicos terá de justificar seu bom e regular emprego na conformidade das leis, regulamentos e normas emanadas das autoridades administrativas competentes." 
9.10.	Mesmo que as razões de justificativa não tenham sido apresentadas, considerando o princípio da verdade real que rege esta Corte, procurou-se buscar, em manifestações dos responsáveis na fase interna desta Tomada de Contas Especial, se havia algum argumento que pudesse ser aproveitado a seu favor. 
ANÁLISE DAS RAZÕES DE JUSTIFICATIVA APRESENTADAS
9.11.	O Sr. Ramon Gustavo de Oliveira (CPF XXX.949.918-XX) e a Sra. Luciana Aparecida Nazar Arantes (CPF XXX.206.578-XX) tomaram ciência dos ofícios que lhes foram remetidos, conforme documentos constantes das peças 61 e 59, tendo apresentado, tempestivamente suas razões de justificativa, conforme documentação integrante das peças 66-74.  
9.12.	O Sr. Ramon Gustavo de Oliveira (CPF XXX.949.918-XX) e a Sra. Luciana Aparecida Nazar Arantes (CPF XXX.206.578-XX) foram ouvidos em decorrência da irregularidade: 
Irregularidade: Não cumprimento do Plano de Trabalho do Termo de Ajuste Sanitário nº 372/2015, evidenciado pelas constatações nº 538381 e 538909 do Relatório de Verificação do TAS nº 484/2018
Condutas: 
- não cumprir o Plano de Trabalho relativo ao Termo de Ajuste Sanitário nº 372/2015, firmado entre o Ministério da Saúde e a Secretaria Municipal de Saúde de Batatais/SP;
- descumprir o Termo de Ajuste Sanitário nº 372/2015.
 (...) 
Argumentos apresentados
I - Ramon Gustavo de Oliveira
9.13.	Por intermédio de advogado constituído nos autos (peça 65) , o Sr. RAMON GUSTAVO DE OLIVEIRA apresentou razões de justificativa em 25/11/2020 (peça 66) , cujos principais argumentos abaixo se reproduz:
	a) eventuais irregularidades cometidas pelo Requerido não ocasionaram nenhum prejuízo ao Erário Público, direta ou indiretamente, nem ele se beneficiou com tais recursos (peça 66, p. 2-5) ;
	b) 	durante o período em que o Requerido foi secretário municipal de saúde (novembro/2013 a junho/2016) todos os recursos financeiros oriundos da União, função Saúde (atendimento ao Bloco Média e Alta Complexidade Médica Hospitalar/Um. Fin./Financiamento Centro de Referência Saúde do Trabalhador) foram regularmente aplicados, conforme documentação comprobatória existente nos arquivos financeiros da Prefeitura Municipal de Batatais (peça 66, p. 6) ; 
	c) 	a norma comum era no sentido de que a documentação pertinente fosse encaminhada à Secretaria Municipal de Finanças para os fins correspondentes de análise, de lançamentos e de consequente prestação de contas documentada ao órgão repassador dos recursos financeiros. Toda a documentação pertinente está, então, em poder da Secretaria Municipal de Finanças (peça 66, p. 6) ;
	d) quanto às eventuais irregularidades pertinentes à celebração de TAS entre o Ministério da Saúde e o Município de Batatais/SP menciona que a documentação alusiva ao TAS em menção, e a seu efetivo cumprimento, está arquivada na Secretaria Municipal da Saúde (peça 66, p. 6) ;
	e) o Poder Executivo Municipal de Batatais encaminhou projeto de lei, visando atender as despesas do Termo de Ajuste Sanitário, firmado com o Ministério da Saúde, porém o aludido projeto não foi aprovado na Câmara Municipal (peça 66, p. 9) ;
	e) ao final, requer, produção de provas e de oitivas testemunhais (peça 65, p. 11) .
II - Luciana Aparecida Nazar Arantes
9.14.	Por intermédio de advogado constituído nos autos (peça 62) , a Sra. Luciana Aparecida Nazar Arantes apresentou, intempestivamente, razões de justificativa em 10/12/2020 (peças 67 a 74) , cujos principais argumentos abaixo se reproduz:
	a) a Defendente iniciou o exercício de suas funções como secretária municipal de saúde de Batatais/SP em 2/1/2017, e em setembro de 2017 foi notificada pelo setor de auditorias do Ministério da Saúde, vindo a solicitar a alteração do plano de trabalho, através do ofício 370/17 (peças 68-69) , tendo em vista que o referido plano estava em desalinho com os novos objetivos daquela Administração; adiante pontua que o cuidado apresentado naquele momento era de não investir os parcos recursos da saúde em duplicidade, pois que, as unidades de saúde lançadas no plano de trabalho vinculado ao referido TAS, também estavam registradas nas propostas de transferência das emendas parlamentares registradas no sistema de gerenciamento de propostas do FNS (peça 67, p. 3-4) ;
	b) a Defendente informa outra razão para ter solicitado a rediscussão do TAS ou sobre o andamento da execução do referido TAS nº 372, em face da mudança de necessidades da população, tendo em vista as novas demandas que apareceram no decorrer do tempo entre 2015 e 2017: a Administração direcionou seus investimentos de recursos próprios em saúde, para outras áreas e outros programas conforme se verifica das leis enviadas e aprovadas pela Câmara Municipal de transferência de recursos à Santa Casa local (peças 73-74) , objetivando a ampliação da central de hemodiálise em 2018, e a criação do COB - Centro Oncológico de Batatais em 2019. Ambos, somam um total de R$ 1.000.000,00, todo ele aplicado em saúde a bem da população Batataense (peça 67, p. 4-5) ;
 	c) entende-se que o planejamento das ações ajustadas no TAS deveria estar registrado na Lei Orçamentária de 2016 e 2017, haja vista publicação do referido termo constar de outubro de 2015, entretanto, não há nas respectivas LOAs qualquer menção de aplicação nas ações de execução do TAS (peça 67, p. 6) ;
	d) informa que não há vinculação de aplicação/investimento de recursos na Atenção Básica, no presente PPA, bem como no plano anual de saúde, ocasião que, caso tenha o município que destinar tal verba, em muito prejudicaria as ações planejadas pela equipe de saúde e aprovadas pelo Conselho Municipal de Saúde e referendada pela Câmara Municipal, as quais contemplam necessidades atuais da população (peça 67, p. 6) ;
	e) a Defendente, atual Secretária Municipal de Saúde, não tem gerencia e não administra recursos próprios do tesouro municipal, encargo este, do Chefe do Executivo Municipal, rotina nos municípios de pequeno porte, onde toda gestão dos recursos próprios fica a cargo do Prefeito e seu departamento de finanças, onde processa todo recurso arrecadado (peça 67, p. 7) .
	f) a falta da respectiva composição dos valores no caixa do Fundo Municipal de Saúde inviabilizou a não execução das aquisições de equipamentos e veículos para atenção básica ajustadas no referido TAS 372, destacando ainda as justificativas apresentadas para mudança do plano de trabalho - Ofício nº 370/17 (peça 67, p. 7) .
Análises
9.15.	De início, cabe mencionar que as razões de justificativa apresentadas pelo Sr. Ramon Gustavo de Oliveira (CPF XXX.949.918-XX) dizem respeito à inexecução do TAS nº 361, pactuado entre o Município de Batatais/SP, representado pela Secretaria Municipal de Saúde, e o Ministério da Saúde, representado pela Secretaria de Gestão Estratégica e Participativa, matéria essa tratada no bojo do TC Processo 037.205/2019-6 (peça 66, p. 1 e p. 13) . Estes autos cuidam da inexecução do TAS nº 372. Ademais, o projeto de lei, datado de 27/8/2020, mencionado pelo advogado do Sr. Ramon Oliveira (peça 66, p. 9) , refere-se ao TAS nº 361 (peça 66, p. 22) . Portanto, considera-se ineptas as razões de justificativas apresentadas pelo Sr. Ramon Gustavo de Oliveira, por intermédio de seu advogado regularmente constituído. Não cabe acolher as razões de justificativa apresentadas.
9.16.	A Cláusula Terceira do TAS - Obrigações do Gestor Compromitente - estabelecia as seguintes obrigações do gestor compromitente (peça 22, p. 2) :
	'3.1. fazer cessar a impropriedade que deu origem ao TAS;
	3.2. corrigir a impropriedade por intermédio de ações detalhadas no plano de trabalho anexo;
	3.3. depositar o valor de R$ 335.025,60, com recurso do tesouro municipal, no respectivo Fundo de Saúde, no decorrer da execução do plano de trabalho, nos casos de impropriedades no remanejamento de recursos entre os blocos de financiamento; e
	3.4. executar o Plano de Trabalho, anexo.'
9.17.	A obrigação contida no item 3.1, aparentemente, era de cumprimento quase automático, bastando apenas que a SMS de Batatais/SP deixasse de incidir em desvio de objeto em despesas que eram destinadas ao bloco de Atenção Básica. Não necessitava de nenhuma ação efetiva por parte da SMS de Batatais/SP.
9.18.	As obrigações contidas nos itens 3.2 e 3.4 eram similares, uma vez que o cumprimento de qualquer delas pressupunha o atendimento da outra, ou seja, executado o plano de trabalho anexo ao TAS estava corrigida a irregularidade original e vice-versa. Exigia ação efetiva da referida SMS.
9.19.	Por outro lado, a obrigação contida no item 3.3 era a principal delas (o depósito de R$ 335.025,60) , haja vista que se não cumprida inviabilizaria o cumprimento das demais. Porém, a informação trazida pela Defendente é que houve o adimplemento das obrigações, mediante recursos oriundos de emendas parlamentares, consoante o ofício 370/17, direcionado ao Núcleo Estadual do Ministério da Saúde em São Paulo (peça 68, p. 1; peça 69, p. 2) :
' (...) 
Noutro particular, ao conhecer do plano de trabalho ora vinculado ao TAS, informamos que a totalidade dos itens mencionados, já foram adquiridos através de emendas parlamentares, e que, seria contraproducente comprar novamente tais equipamentos, o que geraria mau uso dos parcos recursos da saúde pública. Diante dessa situação, nota-se forte indício de que o plano de trabalho não fora estudado o bastante, a fim de, oportunizar melhor investimento no setor.'
9.20.	Esse documento foi mencionado pela equipe do Denasus no Relatório de Verificação do TAS nº 484/2018 (peça 23) .
9.21.	Embora o TAS tenha sido firmado pela SMS de Batatais/SP e aquela Secretaria tenha se comprometido a efetuar o depósito de R$ 335.025,60 na conta do FMS de Batatais/SP com recursos do tesouro municipal, a obrigação era, em realidade, do próprio Município, uma vez que a SMS não detinha o controle do cofre municipal. Aquela SMS podia, no máximo, solicitar que a administração municipal, ou a Secretaria Municipal de Finanças, procedesse à transferência do valor para o FMS. Porém, não há evidências que a SMS de Batatais assim o tenha feito, posto que não consta o envio de projeto de lei para realizar o aporte do valor acordado para o FMS de Batatais, a exemplo do ocorrido com a obrigação financeira contida no TAS nº 361 (peça 66, p. 9) .
9.22.	A transferência do montante de R$ 335.025,60 para cumprimento do TAS não precisava ser feita imediatamente, uma vez que fora acordado que o valor poderia ser transferido ao longo do prazo de duração do TAS, cuja vigência expirou em 19/7/2017 (peça 23, p. 2) .
9.23.	Contudo, segundo informado pela defesa da Sra. Luciana Arantes, o planejamento das ações ajustadas no TAS nº 372 deveria estar previsto e registrado na Lei Orçamentária do município para 2016 e para 2017, haja vista a publicação do referido termo em de novembro de 2015, mas não houve, naquelas leis, qualquer menção de aplicação nas ações de execução do mencionado TAS. De fato, sob essa perspectiva, considerando que a vigência do TAS nº 372 expirou em 19/7/2017, não caberia imputar a responsabilidade à Sra. Luciana Arantes, quanto ao não cumprimento ponto a ponto da obrigação financeira veiculada no item 3.3 do TAS nº 372 (peça 22, p. 2) , tendo em vista que a gestora tomou posse em 2/1/2017, momento posterior ao envio do projeto de lei orçamentária para 2017. 
9.24.	Dessa feita, cabe acolher as razões de justificativas apresentadas pela Sra. Luciana Aparecida Nazar Arantes (CPF XXX.206.578-XX) . Propõe-se que suas contas sejam julgadas regulares.
9.25.	Considerando o Despacho do Ministro-Relator (peça 48) ; considerando o disposto no Relatório de Verificação do TAS nº 484/2018 (peça 23) , em especial a constatação nº 538381 (peça 23, p. 4) e a constatação nº 538909 (peça 23, p. 5) ; considerando-se que o TAS nº 372 (peça 22) teve vigência no período de 19/11/2015 a 19/7/2017, período esse que o processo da auditoria restou sobrestado, em cumprimento ao item 4.1 da cláusula 4 do TAS (peça 22, p. 2) ; considerando que durante esse período de vigência havia tempo de efetivo adimplemento ou de adoção de iniciativas tendentes a fazê-lo eficaz; propõe-se que sejam julgadas regulares com ressalvas as contas dos seguintes gestores, porém com a aplicação da multa prevista no art. 58, inc. II, da Lei 8443/1992, a título pedagógico:
- Ramon Gustavo de Oliveira (CPF XXX.949.918-XX) , na condição de Secretário Municipal de Saúde Pública de Batatais/SP (gestão: 9/11/2013 a 15/06/2016) ; 
- Eduardo Silva Ricco (CPF XXX.100.808-XX) , na condição de Secretário Municipal de Saúde Pública de Batatais/SP (gestão: 01/07/2016 a 01/01/2017) .
CONCLUSÃO
10.	Nesta instrução técnica foi realizada a análise das razões de justificativa apresentadas pelo Sr. Ramon Gustavo de Oliveira (CPF XXX.949.918-XX) e a Sra. Luciana Aparecida Nazar Arantes (CPF XXX.206.578-XX) .
10.1.	Em face da análise promovida nos itens 9.16/9.24, propõe-se acolher integralmente as razões de justificativa apresentadas pela Sra. LUCIANA APARECIDA NAZAR ARANTES (CPF XXX.206.578-XX) , na condição de Secretário Municipal de Saúde Pública de Batatais/SP (gestão: desde 02/01/2017) .
10.2.	Em face da análise promovida nos itens 9.15 e 9.25, propõe-se rejeitar as razões de justificativa apresentadas pelo Sr. RAMON GUSTAVO DE OLIVEIRA (CPF XXX.949.918-XX) , na condição de Secretário Municipal de Saúde Pública de Batatais/SP (gestão: 9/11/2013 a 15/06/2016) , uma vez que não foram suficientes para elidir as irregularidades a eles atribuídas. Desse modo, suas contas devem ser julgadas regulares com ressalva. Propõe-se a aplicação da multa prevista no inciso II do art. 58 da LOTCU ao responsável. 
10.3.	Diante da revelia do Sr. EDUARDO SILVA RICCO (CPF XXX.100.808-XX) , e inexistindo nos autos elementos que permitam concluir pela ocorrência de boa-fé ou de outros excludentes de culpabilidade em sua conduta, propõe-se que suas contas sejam julgadas regulares com ressalva e que seja aplicada a multa prevista no inciso II do art. 58 da LOTCU ao responsável.
10.4.	Diante do exposto, conclui-se que as irregularidades que deram ensejo à celebração do Termo de Ajuste Sanitário nº 372 entre a Secretaria Municipal de Saúde de Batatais/SP e o Ministério da Saúde, referem-se a desvios de objeto anteriores à Lei Complementar 141/2012, devendo o município ser dispensado de ressarcir o seu próprio fundo de saúde, em consonância com o Acórdão 1045/2020-TCU-Plenário, relator ministro Benjamin Zymler.
10.5.	Conclui-se, ainda, estar prescrita a pretensão punitiva em relação aos agentes que deram causa aos desvios de objeto.
INFORMAÇÕES ADICIONAIS
11.	Com relação às constatações objeto do Relatório de Auditoria da CGU nº 1542/2009 que não integraram o TAS e que, por conseguinte, não estão sendo tratadas nesta TCE, não se localizou - em consulta ao sistema de Pesquisa Integrada deste Tribunal - processo de controle externo que trate das demais constatações. 
PROPOSTA DE ENCAMINHAMENTO
12.	Diante do exposto, submetemos os autos à consideração superior, propondo ao Tribunal:
a)	 considerar revel para todos os efeitos o Sr. EDUARDO SILVA RICCO (CPF XXX.100.808-XX) , dando-se prosseguimento ao processo, com fulcro no art. 12, § 3º, da Lei n. 8.443/92;
b)	 rejeitar as razões de justificativa apresentadas pelo responsável Sr. RAMON GUSTAVO DE OLIVEIRA (CPF XXX.949.918-XX) ;
c)	 acolher as razões de justificativa apresentadas pela responsável Sra. LUCIANA APARECIDA NAZAR ARANTES (CPF XXX.206.578-XX) ; 
d)	 com fundamento nos arts. 1º, inciso I, 16, inciso I, 17 e 23, inciso I, da Lei 8.443/1992 c/c os arts. 1º, inciso I, 207 e 214, inciso I, do Regimento Interno, que sejam julgadas regulares as contas da Sra. LUCIANA APARECIDA NAZAR ARANTES (CPF XXX.206.578-XX) , na condição de Secretário Municipal de Saúde Pública de Batatais/SP (gestão: desde 02/01/2017) , dando-se-lhe quitação plena;
e)	 com fundamento nos arts. 1º, inciso I, 16, inciso II, 18 e 23, inciso II, da Lei 8.443/1992, c/c os arts. 1º, inciso I, 208 e 214, inciso II, do Regimento Interno, que sejam julgadas regulares com ressalva as contas do Sr. RAMON GUSTAVO DE OLIVEIRA (CPF XXX.949.918-XX) , na condição de Secretário Municipal de Saúde Pública de Batatais/SP (gestão: 9/11/2013 a 15/06/2016) , e do Sr. EDUARDO SILVA RICCO (CPF XXX.100.808-XX) , na condição de Secretário Municipal de Saúde Pública de Batatais/SP (gestão: 01/07/2016 a 01/01/2017) ;
f)	 aplicar ao Sr. RAMON GUSTAVO DE OLIVEIRA (CPF XXX.949.918-XX) e ao Sr. EDUARDO SILVA RICCO (CPF XXX.100.808-XX) , individualmente, a multa prevista no art. 58, inciso II, da Lei 8.443/1992 c/c o art. 268, inciso I, do Regimento Interno, fixando-lhes o prazo de 15 (quinze) dias, a contar das notificações, para comprovarem, perante o Tribunal (art. 214, inciso III, alínea "a", do Regimento Interno) , os recolhimentos das dívidas aos cofres do Tesouro Nacional, atualizadas monetariamente desde a data do presente acórdão até a dos efetivos recolhimentos, se forem pagas após o vencimento, na forma da legislação em vigor; 
g)	 	 autorizar, desde logo, nos termos do art. 28, inciso II, da Lei 8.443/1992, a cobrança judicial das dívidas, caso não atendidas as notificações;
h)	 autorizar, caso seja de interesse dos responsáveis, o pagamento das dívidas em até 36 parcelas mensais e consecutivas, nos termos do art. 26 da Lei 8.443/1992 c/c o art. 217 do Regimento Interno, fixando-lhes o prazo de quinze dias, a contar do recebimento da notificação, para comprovarem perante o Tribunal o recolhimento da primeira parcela, e de trinta dias, a contar da parcela anterior, para comprovarem os recolhimentos das demais parcelas, devendo incidir sobre cada valor mensal, atualizado monetariamente, os juros de mora devidos, na forma prevista na legislação em vigor;
i)	 encaminhar cópia do Acórdão que vier a ser proferido ao Fundo Nacional de Saúde e aos responsáveis, para ciência;
j)	 informar ao Fundo Nacional de Saúde e aos responsáveis que a deliberação, acompanhada do Relatório e do Voto que a fundamenta, está disponível para a consulta no endereço www.tcu.gov.br/acordaos, além de esclarecer que, caso requerido, o TCU poderá fornecer sem custos as correspondentes cópias, de forma impressa."
14.	O corpo diretivo da SecexTCE aquiesceu ao referido encaminhamento.
15.	O Ministério Público junto ao TCU se pronunciou da seguinte forma (transcrição parcial com ajustes de forma) :
"Com as vênias de estilo, e pelas razões adiante aduzidas, permito-me divergir da recente proposta apresentada pela unidade técnica.
O ora considerado Termo de Ajuste Sanitário 372 foi celebrado com o objetivo de reparar ocorrências de desvio de objeto na aplicação de recursos do Sistema Único de Saúde - SUS pelo Município de Batatais/SP. 
Porém, essas ocorrências tiveram lugar em 2009, ou seja, são elas anteriores ao advento da Lei Complementar 141, de 13/1/2012, havendo, por isso, que se aplicar, ao presente caso, o entendimento firmado pelo TCU mediante o Acórdão 1045/2020-TCU-Plenário, no sentido de que se deve dispensar o município da reparação de seu próprio fundo de saúde em casos de desvios de objeto ocorridos antes da vigência da aludida lei complementar. Com isso, resta descaracterizado o dano inicialmente apontado nesta tomada de contas especial.
Afastado, então, o dano que se supunha tivesse ocorrido no presente caso, perde a TCE seus pressupostos de constituição e de desenvolvimento, não havendo mais que se falar em julgamento de contas. Afinal, dispõe o artigo 71, inciso II, parte final, da Constituição, base normativa fundamental das tomadas de contas especiais, que o TCU somente deverá proceder ao julgamento de contas se essas contas envolverem prejuízo ao erário. Assim, constatando-se, em sede de tomada de contas especial, não ter ocorrido esse prejuízo, não há que se falar em julgamento de contas, cabendo apenas o arquivamento do processo.
Mas, ainda que se admita, em sentido contrário, deva esta tomada de contas ser levada a julgamento, a despeito da inexistência de débito, cabe ressaltar que a Secex-TCE, ao cabo de sua instrução, concluiu que os Srs. Eduardo Silva Ricco e Ramon Gustavo de Oliveira incorreram não em irregularidades ante as obrigações que lhes eram impostas pelo TAS 372, mas, sim, em impropriedades ou faltas de natureza formal. Tanto é assim que a unidade técnica propôs que as contas daqueles gestores municipais sejam julgadas regulares com ressalva, com fulcro no que dispõe o artigo 16, inciso II, da Lei 8.443/1992, em subsunção que, cumpre observar, implica impossibilidade legal de aplicação, àqueles gestores, da multa prevista no artigo 58, inciso II, da mesma lei, como também propôs a unidade técnica, uma vez que as medidas consectárias do julgamento de contas pela regularidade com ressalva devem se restringir às dispostas no artigo 18 daquela mesma lei: "Quando julgar as contas regulares com ressalva, o Tribunal dará quitação ao responsável e lhe determinará, ou a quem lhe haja sucedido, a adoção de medidas necessárias à correção das impropriedades ou faltas identificadas, de modo a prevenir a ocorrência de outras semelhantes.".
- III -
Ante o exposto, este representante do Ministério Público junto ao TCU reitera seu posicionamento externado mediante a peça 47, propondo seja determinado o arquivamento deste processo de tomada de contas especial por ausência de pressupostos para o seu desenvolvimento válido e regular."
	É o relatório.

José Carlos Garcia de Freitas (43.195/OAB-SP) e outros, representando Ramon Gustavo de Oliveira; José Ronaldo de Oliveira Camargo (387.303/OAB-SP), representando Luciana Aparecida Nazar Arantes.

Subprocurador-Geral Lucas Rocha Furtado.

TOMADA DE CONTAS ESPECIAL. DESCUMPRIMENTO DE TERMO DE AJUSTE SANITÁRIO. AFASTAMENTO DO DÉBITO. AUDIÊNCIA DOS SECRETÁRIOS MUNICIPAIS DE SAÚDE. ACOLHIMENTO DA DEFESA DE UM DOS RESPONSÁVEIS. CONTAS IRREGULARES COM IMPUTAÇÃO DE MULTA AOS DEMAIS GESTORES.

TOMADA DE CONTAS ESPECIAL (TCE)

Secretaria de Controle Externo de Tomada de Contas Especial (SecexTCE).

Cuidam os autos de tomada de contas especial instaurada pelo Fundo Nacional de Saúde (FNS) , em razão do não cumprimento do Termo de Ajuste Sanitário (TAS) 372/2015, firmado entre o Ministério da Saúde e o Município de Batatais/SP, com o intuito de solucionar impropriedades constantes do Relatório de Auditoria da Controladoria-Geral da União (CGU) 1.542/2009.
2.	Por meio desta ação fiscalizatória, a CGU verificou a ocorrência de desvio de objeto na utilização dos recursos repassados pelo FNS ao referido ente municipal, no período de 2009, na modalidade fundo a fundo.
3.	Nesse cenário, o Ministério da Saúde e a Secretaria Municipal de Batatais/SP celebraram o aludido TAS, tendo o último órgão se comprometido a depositar o valor de R$ 335.025,60, com recursos do tesouro municipal, no respectivo fundo de saúde.
4.	Verificado o descumprimento do mencionado compromisso, o FNS instaurou a presente tomada de contas especial e, ao final, concluiu pela existência de prejuízo ao erário, cuja responsabilidade atribuiu à Secretaria Municipal de Saúde de Batatais/SP.
5.	No âmbito desta Corte de Contas, a SecexTCE observou que, em situação semelhante à verificada nos presentes autos, o TCU dispensou o município recebedor da obrigação de recompor o seu próprio fundo de saúde, em função de o desvio de objeto ter ocorrido anteriormente à Lei Complementar 141/2012 (Acórdão 1045/2020-TCU-Plenário) .
6.	Ademais, a unidade técnica registrou que não era mais possível o exercício do poder sancionatório sobre os agentes públicos que deram causa ao desvio de objeto, em razão da ocorrência da prescrição da pretensão punitiva.
7.	Nesse contexto, a SecexTCE propôs, originalmente, "arquivar as presentes contas, sem julgamento do mérito, por ausência de pressupostos para desenvolvimento válido e regular do processo, com fulcro nos arts. 169, inciso VI, e 212 do Regimento Interno do TCU".
8.	O Ministério Público junto ao TCU aquiesceu ao aludido encaminhamento.
9.	Por meio de despacho, divergi parcialmente das propostas, por entender que era necessário promover, preliminarmente, a audiência dos Secretários Municipais de Saúde de Batatais/SP que descumpriram o TAS 372/2015 durante o seu período de vigência.
10.	Na ocasião, pontuei que a conduta dos referidos gestores havia prejudicado o regular exercício da atividade de controle externo e ensejado a prescrição da pretensão punitiva dos agentes públicos que praticaram as irregularidades na gestão dos recursos do SUS, no exercício de 2009.
11.	Nesse cenário, determinei o retorno dos autos à SecexTCE para a identificação dos responsáveis pelo descumprimento do aludido TAS e a adoção da medida processual determinada no item 9 supra.
12.	Após nova instrução da unidade técnica, autorizei a realização da audiência dos Srs. Ramon Gustavo de Oliveira, Eduardo Silva Ricco e Luciana Aparecida Nazar Arantes, na condição de Secretários Municipais de Saúde Pública de Batatais/SP, nas gestões de 9/11/2013 a 15/6/2016, de 1º/7/2016 a 1º/1/2017 e desde 2/1/2017, em decorrência do "não cumprimento do Plano de Trabalho do Termo de Ajuste Sanitário nº 372/2015, evidenciado pelas constatações nº 538381 e 538909 do Relatório de Verificação do TAS nº 484/2018".
13.	Na sequência, a unidade técnica analisou as respostas trazidas pelos responsáveis e chegou às seguintes conclusões:
13.1.	Não cabe imputar responsabilidade à Sra. Luciana Aparecida Nazar Arantes, uma vez que o descumprimento do item 3.3 do TAS 372/2015 decorreu da não inclusão dos créditos orçamentários correspondentes na lei orçamentária municipal referente ao exercício de 2017, sendo que a gestora tomou posse no cargo de Secretária de Saúde em 2/1/2017, momento posterior ao envio do referido projeto de lei; e
13.2.	Quanto aos demais responsáveis, considerando que as razões de justificativa apresentadas pelo Sr. Ramon Gustavo de Oliveira não trataram do termo de ajuste em discussão; e considerando que o Sr. Eduardo Silva Ricco não enviou nenhuma resposta; os elementos existentes não são aptos a afastar a irregularidade que lhes foi imputada, sendo adequada a aplicação de multa aos responsáveis, com fulcro no art. 58, inciso II, da Lei 8.443/1992.
14.	Com isso, alvitrou que as contas de todos os gestores fossem julgadas regulares com ressalva e que fosse imputada a sanção indicada no item anterior aos Srs. Ramon Gustavo de Oliveira e Eduardo Silva Ricco.
15.	O Ministério Público junto ao TCU (MPTCU) divergiu do encaminhamento anterior.
16.	Em sua visão, não caberia mais falar em julgamento das contas, porquanto restou afastado o dano originalmente imputado aos responsáveis, devido à incidência do entendimento firmado pelo Tribunal, consubstanciado no Acórdão 1045/2020-TCU-Plenário, no sentido de que se deve dispensar o município da reparação de seu próprio fundo de saúde em casos de desvio de objeto ocorridos antes da vigência da Lei Complementar 141/2012. 
17.	O representante do Parquet aduziu que, mesmo que se admitisse o contrário, ou seja, a continuidade da apreciação das presentes contas especiais, os gestores não incorreram em irregularidade, mas em impropriedades de natureza formal. Tanto é assim, que a própria unidade técnica alvitrou que as contas dos ex-secretários fossem julgadas regulares com ressalvas, o que implica a impossibilidade legal de aplicação de multa, haja vista o disposto no art. 18 da Lei 8.443/1992.
18.	Assim, o MPTCU propôs o arquivamento desta tomada de contas especial por ausência de pressupostos para o seu desenvolvimento válido e regular.
19.	Feito esse necessário resumo, passo a decidir.
20.	Preliminarmente, cumpre tecer breves considerações sobre o denominado Termo de Ajuste Sanitário (TAS) . Cuida-se de instrumento instituído originalmente pelo art. 38 da Portaria GM/MS 204, de 29 de janeiro de 2007, por meio do qual os entes do Sistema Único de Saúde formalizam um acordo no qual são constituídas obrigações para a correção de impropriedades no funcionamento do sistema.
21.	Ele foi regulamentado pela Portaria GM/MS 2.046, de 3 de setembro de 2009 - posteriormente alterada pela Portaria GM/MS 768, de 13 de abril de 2011 -, e teve como uma de suas premissas básicas, exposta nos considerandos da norma, "[...] a necessidade de conferir eficácia e qualidade ao processo de descentralização, organização e gestão das ações e dos serviços do SUS, assim como de consolidar os compromissos e as responsabilidades sanitárias dos gestores das três esferas de governo".
22.	Conforme o art. 2º, caput e § 1º, da Portaria GM/MS 2.046/2009, o TAS será celebrado a partir de proposta feita pelo auditado ao órgão competente do Sistema Nacional de Auditoria do SUS (SNA) , com base nas ações de auditoria ou fiscalização realizadas nas instâncias do Sistema Único de Saúde (SUS) . 
23.	O § 3º do mesmo dispositivo preconiza que "o órgão competente do SNA sobrestará o processo de auditoria quando for celebrado o TAS, apenas nas constatações em incidir sua aplicação". Adiante, o art. 5º, § 6º estabelece que o não cumprimento das obrigações do TAS no prazo determinado ensejará a continuidade do processo de auditoria.
24.	No presente caso, verifico que o Ministério da Saúde e a Secretaria Municipal de Saúde de Batatais/SP celebraram o TAS 372/2015 com o objetivo de corrigir impropriedades registradas no Relatório de Fiscalização 1542 da Controladoria-Geral da União (CGU) .
25.	As ocorrências envolviam a realização de despesas em desvio de objeto durante o exercício de 2009, que somaram R$ 234.854,28, em valores originais, sendo R$ 215.985,58 do Bloco de Atenção Básica e R$ 18.868,70 do Bloco de Vigilância em Saúde (constatações 3.1.3 e 3.3.2 - peça 20, p. 11-12 e 34) .  
26.	Dessa forma, diante da necessidade de devolver os recursos pertinentes, por força do art. 27, inciso I, da Lei Complementar 141/2012, os órgãos resolveram pactuar o referido termo de ajuste sanitário, como alternativa à continuidade do processo administrativo para cobrança dessa dívida e eventual instauração de tomada de contas especial.
27.	Conforme a cláusula terceira do instrumento, o órgão municipal se comprometeu a cessar a prática do ato causador da impropriedade, a realizar diversas ações detalhadas no plano de trabalho (peça 24) e a depositar o valor de R$ 335.025,60 (correspondente à quantia indicada no item 25 supra, atualizada monetariamente sem a imputação de juros de mora) , com recursos próprios, no Fundo Municipal de Saúde, ao longo da execução do plano de trabalho.
28.	O período de execução do TAS era de 20 meses contados da data da publicação resumida do instrumento no Diário Oficial da União (peça 24, p. 1) .
29.	Todavia, os gestores que passaram pela Secretaria Municipal de Batatais desde a celebração do instrumento não cumpriram as obrigações indicadas no item 27 retro, o que motivou a retomada dos processos administrativos correspondentes e à instauração da presente tomada de contas especial.
30.	A respeito do assunto, entendo que o transcurso de aproximadamente doze anos desde a ocorrência dos fatos impugnados torna inadequada a imputação de débito ao Município de Batatais/SP, não porque as ocorrências são anteriores à Lei Complementar 141/2012, mas porque não há garantia de que esse aporte de recursos seja condizente com as necessidades atuais da política de saúde e com o plano de saúde atualmente vigente.
31.	A propósito, essa é a ratio decidendi do Acórdão 1045/2020-TCU-Plenário, que constitui uma espécie de distinguish do entendimento firmado pelo Acórdão 1072/2017-TCU-Plenário, que estatuiu a obrigatoriedade de o município repor os valores ao respectivo fundo municipal de saúde, mesmo no caso de despesas ocorridas em desvio de objeto.
32.	Nesse sentido, transcrevo as seguintes considerações expostas no voto condutor do Acórdão 1045/2020-TCU-Plenário:
"38. Entretanto, com o advento dessa norma, vem se formando uma corrente jurisprudencial no sentido de que, mesmo para recursos repassados antes de sua vigência, haveria a obrigação de ressarcimento do ente municipal ao respectivo fundo municipal de saúde (v.g. Acórdão 1037/2019-TCU-Plenário e 3.536/2019 - 1ª Câmara) .
39. Por certo, esse novo entendimento não advém da Lei Complementar 141/2012, que não retroage, mas sim de nova percepção deste Tribunal sobre a matéria. Isso porque, segundo essa linha de entendimento, seria mais consentâneo com o interesse público assegurar que a prestação dos serviços de saúde ocorra de acordo com a estratégia pré-definida e, portanto, presumivelmente, contribuindo para uma alocação ótima dos escassos recursos disponíveis.
 (...) 
42. Os presentes autos, contudo, guardam a especificidade de que o desvio de objeto ocorreu há cerca de dez anos e, sob esse enfoque, desde já, agradeço as contribuições do Gabinete da Ministra Ana Arraes.
 (...) 
46. Em suma, a cada período de quatro anos há a definição das necessidades de saúde da população e a previsão de recursos para supri-las.
47. Por certo, a ocorrência de desvio de objeto no exercício de 2010 provocou que as ações de saúde naquele exercício não tenham acontecido como o planejado. Ou seja, não ocorreram os procedimentos oftalmológicos então previstos (treino de orientação e mobilidade; atendimento/acompanhamento; e reabilitação visual) .
48. Entretanto, não há garantia de que, transcorridos dez anos, tais procedimentos ainda sejam necessários ou se encaixem como prioritários. É possível que essa demanda já tenha sido suprida nos exercícios seguintes e não se faça mais necessária. É igualmente possível que essa demanda ainda seja necessária e já estejam contemplados recursos no plano de saúde atual para supri-la. Ainda é possível que a demanda ainda exista, mas haja outras prioridades para a saúde mais relevantes e que se colocam como prioritárias na destinação dos recursos.
49. Em outras palavras, a transferência dos recursos federais ora questionados teve como fim a prestação de serviços definidos por condições particulares da realidade daquele período. Remanejar recursos do município agora representaria obrigação dissociada da análise das reais necessidades da população local, com impacto no planejamento das ações de saúde, que, por sua vez, também seguem ditames legais específicos.
50. Em suma, quanto o Tribunal determina que o município realoque recursos para um objeto atrelado a necessidades de dez anos atrás pode interferir de forma inadequada no uso efetivo dos recursos atualmente disponíveis para tão importante área e afetar o cumprimento das metas previstas no plano plurianual de saúde. Nesse sentido, menciono o decidido mediante o Acórdão 5313/2019-TCU-Segunda Câmara) ." (grifos acrescidos) .
33.	Dessa forma, considerando que o caso em exame se assemelha à situação concreta que deu respaldo ao entendimento supramencionado, acolho a proposta da unidade técnica, no sentido de não impor o dever de ressarcir os valores gastos em desvio de objeto ao Município de Batatais/SP.
34.	Isso não implica, contudo, que os agentes públicos que cometeram essas irregularidades, em 2009, não pudessem ter sido ouvidos em audiência, para fins de aplicação de julgamento das contas e eventual aplicação de sanção. Essa possibilidade é, inclusive, aventada no referido decisum, como medida pedagógica adequada para prevenir ocorrências similares. Seguem os argumentos expostos:
"53. Creio não haver dúvidas de que a prática de desvio de objeto na área de saúde é fato grave e que deve estar sujeito a uma resposta pronta e rígida por parte desta Corte de Contas de forma a desencorajar tal procedimento. Nesse aspecto, creio que a aplicação de sanção pecuniária e o julgamento pela irregularidade das contas dos responsáveis por tal procedimento sirvam ao propósito de prevenir a ocorrência de outras infrações e de desestimular a prática da conduta." (grifos acrescidos) .
35.	Todavia, tais gestores não foram arrolados neste processo, em razão da ocorrência da prescrição da pretensão punitiva. Sendo assim, a conduta dos Secretários Municipais de Saúde que assinaram o TAS 372/2015 e posteriormente descumpriram as obrigações pactuadas prejudicou o regular exercício da atividade de controle externo, o que culminou com o não chamamento dos responsáveis, deixando impune a prática de desvio de objeto na área de saúde.
36.	Ademais, a conduta dos referidos agentes acabou contribuindo para que não houvesse o retorno ao estado de legalidade na aplicação dos recursos no tempo adequado, indicado no referido instrumento, por acordo entre as partes.
37.	Diante desse contexto, não vejo como classificar a condutar dos Secretários de Saúde que estiveram à frente do cargo durante a vigência do TAS 372/2015 como mera impropriedade ou falha de natureza formal.  Afinal, é preciso prestigiar a seriedade dos pactos, pois, do contrário, este Tribunal estimulará o descumprimento injustificado dos acordos administrativos celebrados, o que contraria as ideias de boa-fé e de segurança jurídica. 
38.	Por outro lado, é preciso estimular instrumentos consensuais de rápida solução de irregularidades na gestão da coisa pública, como os termos de ajustes sanitários. Ao negar força às obrigações pactuadas nesses negócios jurídicos, o TCU acabará contribuindo para o abandono desse importante mecanismo criado pelo Ministério da Saúde, o que não se mostra adequado sob o ponto de vista da eficiência, da eficácia e da efetividade da política pública em exame.
39.	Dito isso, passo a analisar a conduta dos responsáveis.
40.	O Sr. Ramon Gustavo de Oliveira foi Secretário Municipal de Saúde no período de 19/11/2013 a 15/6/2016, tendo assinado, em nome do aludido órgão, o TAS 372/2015, em 15/10/2015. O referido agente também assinou o plano de trabalho, em 30/6/2015, no qual foram estabelecidas as ações, o plano de aplicação e o cronograma financeiro.
41.	Diante desse cenário e da inaptidão da resposta apresentada pelo aludido responsável, que tratou de fatos alheios ao apreciado neste processo, verifico que não foram trazidas justificativas para a grave omissão do gestor, no sentido de providenciar as condições institucionais para o pleno atendimento dos deveres assumidos no TAS 372/2015.
42.	No caso, entendo que havia tempo suficiente para que o então secretário providenciasse a inclusão dos créditos orçamentários pertinentes na proposta da lei orçamentária municipal relativa ao exercício seguinte (2016) . Sendo assim, a sua conduta omissiva pode ser enquadrada como ato praticado com culpa grave, por implicar grave desleixo com os compromissos outrora assumidos bem como com o dever de cuidado que a sua função exigia.
43.	Ademais, não vislumbro a presença de circunstâncias práticas que tenham limitado ou impedido a atuação do Sr. Ramon Gustavo de Oliveira, que, na condição de agente público signatário do TAS 372/2015 e chefe da pasta da saúde, tinha a possibilidade de conhecer a ilicitude de seu ato omissivo e evitar o seu cometimento, caso tivesse seguido os deveres inerentes ao seu cargo, cumprido o compromisso assumido e aplicado as normas jurídicas às quais estava vinculado.
44. 	Pelas razões suscitadas nos itens 35 a 38 retro, entendo que a conduta omissiva do gestor constitui uma infração de notória gravidade e reprovabilidade. Dessa forma, entendo adequada a aplicação de multa com fulcro no art. 58, incisos I e II, da Lei 8.443/1992.
45.	Com relação ao Sr. Eduardo Silva Ricco, ele esteve à frente da Secretaria Municipal de Saúde de 1º/7/2016 a 1º/1/2017, quando se encerrou o mandato do prefeito municipal ao qual estava subordinado. Da mesma forma, ele teve tempo hábil para adotar as medidas indicadas no item 42, o que implica considerar a sua postura como censurável, ainda mais diante da ausência de elementos de convicção em contrário, devido à sua revelia.
46.	Sendo assim, aplicam-se ao gestor as considerações indicadas nos itens 43 e 44 supra. Com isso, reputo também pertinente a imputação de sanção com base no art. 58, incisos I e II, da Lei 8.443/1992.
47.	No que se refere à Sra. Luciana Aparecida Nazar Arantes, que assumiu o posto do gestor indicado no item anterior, a partir de 2/1/2017, três fatos favorecem a tese ventilada em sua defesa, pela exclusão de sua responsabilidade: a ausência de previsão orçamentária na lei correspondente ao exercício de 2017, o que impedia qualquer ação; o encerramento da vigência do aludido termo de ajuste em 19/7/2017; e a sua iniciativa de solicitar a alteração do plano de trabalho do TAS 372/2015, em setembro daquele ano, tendo em vista que o referido plano estava em desalinho com os novos objetivos daquela administração. 
48.	Dessa forma, acompanho a proposta da SecexTCE no sentido de acolher as razões de justificativa apresentadas.
49.	Passo à dosimetria das sanções. 
50.	Não há circunstâncias agravantes nem informações sobre os antecedentes dos agentes, sendo possível afirmar, por outro lado, que não há condenação dos responsáveis em outros processos nesta Corte de Contas, o que milita como circunstância atenuante na dosimetria da sanção. 
51.	Ademais, cabe diferenciar a participação e culpabilidade dos agentes arrolados. Sobre o assunto, entendo que a conduta do Sr. Ramon Gustavo de Oliveira é mais reprovável que a do Sr. Eduardo Silva Ricco, uma vez que aquele descumpriu as obrigações pactuadas em instrumento que ele mesmo assinou. Ademais, o primeiro gestor esteve à frente do cargo por mais tempo, o que evidentemente sugere um maior conhecimento do universo dos desafios e compromissos de sua pasta.
52.	Diante dessas premissas, fixo os valores da sanção em R$ 10.000,00 e R$ 5.000,00 aos Srs. Ramon Gustavo de Oliveira e Eduardo Silva Ricco, respectivamente.
53.	Por fim, compreendo que as contas de ambos os responsáveis devem ser julgadas irregulares, não obstante tenha havido o afastamento do débito. A propósito do assunto, entendo que a existência de dano é condição para a instauração de processos de tomada de contas especial, mas não para o seu processamento e julgamento, até porque a própria Lei 8.443/1992 admite a aplicação de sanção em processos desta natureza, no caso de "contas julgadas irregulares de que não resulte débito", nos termos do art. 58, inciso I.
54.	Diante de todo o exposto, voto por que seja adotada a deliberação que ora submeto a este Colegiado.
TCU, Sala das Sessões Ministro Luciano Brandão Alves de Souza, em 13 de abril de 2021.
BENJAMIN ZYMLER 
Relator